臺灣臺北地方法院民事判決　　　99年度訴字第5282號
原　　　告　高清和
　　　　　　高水汀
共　　　同
訴訟代理人　吳文鉅
被　　　告　黃阿奎
訴訟代理人　劉灼熙律師
被　　　告　台北市稅捐稽徵處信義分處
法定代理人　劉婉玉
訴訟代理人　黃麗卿
上列當事人間分配表異議之訴事件，本院於民國一百年一月十二
日言詞辯論終結，判決如下：
    主  文
原告之訴駁回。
訴訟費用由原告負擔。
    事實及理由
一、原告起訴主張：
（一）被告黃阿奎前向本院聲請強制執行原告二人財產，經本院
      以九十五年度執字第五四六五號強制執行事件執行之，並
      由本院民事執行處於民國九十九年十月十九日作成強制執
      行金額計算分配表（下稱系爭分配表）。惟被告所據以為
      執行名義之八十四年度重訴字第六八五號民事確定判決（
      下稱系爭判決），然被告黃阿奎與原告間之上開返還土地
      民事訴訟事件，其性質屬固有必要共同訴訟，雖僅原告及
      訴外人高清標、吳高美蓉等對上開案件之台灣高等法院八
      十九年度重上更一字第十六號民事判決不服而提起上訴，
      然上訴之效力應及於其他共同訴訟人即訴外人高明財、高
      順及高彩貴，惟最高法院九十年度台上字第一八八號民事
      裁定，對於其他共同訴訟人高明財、高順、高彩貴等三人
      ，並未予一併裁判，顯見全案並並未確定，故本件執行名
      義實未有效成立。又系爭土地係被告黃阿奎與其他共有人
      所公同共有，依最高法院二十九年上字第四九四號判例，
      並無民法第八百二十一條之適用，則僅被告黃阿奎一人單
      獨依民法第七百六十七條規定提起前開訴訟，顯屬當事人
      不適格，系爭判決縱經確定，對於應參與訴訟之共同訴訟
      人全體，實均無任何效力，上開執行名義並未有效成立，
      被告黃阿奎自不得以系爭判決為執行名義，聲請對原告之
      財產為強制執行及聲請確定執行費用。
（二）系爭判決既未確定，或無執行力，本案之執行名義並未有
      效成立，屬無執行名義之債權，惟執行法院不查，仍據以
      執行並作成系爭分配表，即屬違法之強制執行，因系爭判
      決未確定及被告黃阿奎有當事人不適格之情事均發生於前
      訴訟終結之後，原告當得提起分配表異議之訴，以求救濟
      。若認系爭執行名義已確定，且無當事人不適格情形，則
      因原告係於八十九年十月十八日收到前開八十九年度重上
      更一字第十六號民事判決，上訴期間屆滿日為八十九年十
      一月七日，系爭執行名義即應於是日確定，而系爭分配表
      表一次序六、表二次序一所分配者，乃被告黃阿奎請求原
      告給付相當於租金之不當得利及損害金，其請求權時效為
      五年，被告黃阿奎卻於九十五年一月十六日方聲請強制執
      行，顯已罹於時效，原告亦得拒於履行。故系爭分配表表
      一次序六、表二次序一所分配予被告黃阿奎之新台幣（下
      同）二百六十二萬九千三百九十六元、八萬五千七百一十
      四元，因屬無執行名義之債權，自應予以剔除，分別發還
      予原告。
（三）本件既屬違法執行，該強制執行費用即不應由原告負擔，
      被告黃阿奎就本件執行費用聲請確定執行費用一萬零六百
      八十四元部分，雖經本院於於九十八年七月十日裁定准許
      ，惟經原告異議後，業經本院於九十八年八月二十日撤銷
      ，且因被告黃阿奎未抗告而確定，惟系爭分配表仍將該部
      分中之員警差旅費一千元及第一次拍賣登報費二分之一即
      一千四百元併同第二、三次之拍賣登報費用各二千四百元
      部分列入表一次序二予以分配，均屬無執行名義而為強制
      執行，該次序二所分配之七千二百元，自應予以剔除，發
      還予原告高清和。又系爭分配表表一次序三所列之執行費
      用四十七萬六千二百八十六元部分，系爭分配表附註五已
      表示「前案九十執一三一四四號係以拆屋還地繳納執行費
      四十五萬零四百九十二元，及以拆屋還地所支出之費用（
      依確定執行費用額裁定附表所列）支出五十萬二千零八十
      元，共計九十五萬二千五百七十二元，先以二分之一即四
      十七萬六千二百八十六元列入表一高清和部分，惟債權人
      就該筆款項應提出確定執行費用裁定已確定之證明後，始
      准依確定裁定之裁准金額領款，如有餘額，發還債務人高
      清和。」，顯見執行法院明知被告黃阿奎並未提出確定執
      費用裁定已確定之證明，自係無執行名義，竟仍為強制執
      行，況本院九十八年八月二十七日之裁定主文所載為「新
      台幣肆拾萬玖仟肆佰拾玖元由高清和負擔」，系爭分配
      表表一次序三所列金額亦屬有誤，該次序三所分配之四十
      七萬六千二百八十六元，自應予以剔除，發還予原告高清
      和。
（四）此外，依強制執行法第三十四條之一規定，他債權人參與
      分配者，應於標的物拍賣變賣終結或依法交債權人承受之
      日一日前，以「書狀」聲明之。是以若未以書狀向執行法
      院聲明參與分配時，即屬不合程式，而不應准許。又因強
      制執行法並未就書狀有所規定，則依強制執行法第三十條
      之一準用民事訴法第一百一十六條第四項規定，書狀之格
      式乃指司法院依民事訴訟法第一百一十六條第四項所訂定
      之民事訴訟書狀規則所規定之書狀。惟被告台北市稅捐稽
      徵處信義分處並未以書狀聲明參與分，僅以公文程式條例
      之公文聲明參與分配，顯屬不合程式。是以系爭分配表表
      一次序四、五所列分配之九萬八千七百六十九元、四萬三
      千一百五十八元，應予剔除，並改為發還原告高清和之分
      配款。
（五）綜上，原告爰本於強制執行法第三十九條、第四十一條規
      定，為下列訴之聲明，並求為判決：
   1、台灣台北地方法院民事執行處九十五年度執字第五四六五
      號強制執行事件之九十九年十月十九日之強制執行金額計
      算書分配表表一次序六部分，請求判令不准被告黃阿奎以
      債權原本二百六十三萬九千三百九十六元列入分配，被告
      黃阿奎所受分配之金額二百六十三萬九千三百九十六元，
      應予剔除，並改為發還與原告高清和之分配款。
   2、台灣台北地方法院民事執行處九十五年度執字第五四六五
      號強制執行事件之九十九年十月十九日之強制執行金額計
      算書分配表表一次序二部分，請求判令不准被告黃阿奎以
      債權原本七千二百元列入分配，被告黃阿奎所受分配之金
      額七千二百元，應予剔除，並改為發還與原告高清和之分
      配款。
   3、台灣台北地方法院民事執行處九十五年度執字第五四六五
      號強制執行事件之九十九年十月十九日之強制執行金額計
      算書分配表表一次序三部分，請求判令不准被告黃阿奎以
      債權原本四十七萬六千二百八十六元列入分配，被告黃阿
      奎所受分配之金額四十七萬六千二百八十六元，應予剔除
      ，並改為發還與原告高清和之分配款。
   4、台灣台北地方法院民事執行處九十五年度執字第五四六五
      號強制執行事件之九十九年十月十九日之強制執行金額計
      算書分配表表二次序一部分，請求判令不准被告黃阿奎以
      債權原本一百六十萬九千三百九十七元列入分配，被告黃
      阿奎所受分配之金額八萬五千七百一十四元，應予剔除，
      並改為發還與原告高水汀之分配款。
   5、台灣台北地方法院民事執行處九十五年度執字第五四六五
      號強制執行事件之九十九年十月十九日之強制執行金額計
      算書分配表表一次序四、次序五部分，請求判令不准被告
      台北市稅捐稽徵處信義分處以債權原本九萬八千七百六十
      九元、四萬三千一百五十八元列入分配，被告台北市稅捐
      稽處信義分處所受分配之金額九萬八千七百六十九元、四
      萬三千一百五十八元，應予剔除，並改為發還與原告高清
      和之分配款。
二、被告黃阿奎辯稱：
（一）坐落台北市○○段○○段第三四三等地號土地十筆，係被
      告黃阿奎與訴外人黃則成等所共有。惟自三十四年間起，
      即遭原告與其父高坤等所竊占，被告黃阿奎及其餘共有人
      即訴請高坤返還土地，經本院五十八年度訴字二五八八號
      民事判決被告黃阿奎等勝訴，並已強制執行完畢。詎原告
      等復重行竊占，因被告黃阿奎與其他共有人失去聯絡，乃
      依民法第八百二十一條規定，為全體有人之利益，而請求
      原告等返還土地及給付不當得利損害金。經本院八十四年
      度重訴字第六八五號判決被告黃阿奎勝訴，並經最高法院
      以九十年度台上字第一八八號民事裁定維持前開判決，全
      案已告確定。依據系爭判決結果，原告等除應返還上開土
      地外，另應償還本案被告黃阿奎個人損害金一百六十七萬
      五千三百一十九元及自八十四年六月十三日起至交還土地
      之日止，按年給付三十五萬四千四百四十點五元，本案原
      告等並應依一定比例負擔訴訟費用。嗣系爭土地返還之強
      制執行經本院以九十年度執字第一三一四四號強制執行程
      序於九十四年九月二日執行完畢，依系爭判決原告每人所
      應負賠償金額即為二百六十三萬九千三百九十六元。因前
      開損害金、訴訟費用及執行費用部分，須另對債務人之財
      產實施強制執行，故本院乃發給債權憑證，交由被告黃阿
      奎再行聲請強制執行，並經本院以九十五年度執丑字第五
      四六五號訴訟費用執行事件，就原告等之財產實施強制執
      行。
（二）依強制執行法第二十八條第一項規定，強制執行之費用以
      必要部分為限，由債務人負擔，並應與強制執行之債權同
      時收取。是以雖系爭債權憑證關於執行費用部分，僅列載
      關於返還土地部分所繳納之執行費為四十五萬零四百九十
      二元，惟債權人實際支出金額並不只如此，故被告黃阿奎
      即依執行法院通知而重新陳報，迄九十七年底止，為實施
      該案強制執行所支付之必要費用，共計為一百一十三萬七
      千二百九十二元，並有相關之原始憑證，原告亦未於期限
      內否認，是以本院執行處即逕行核定為債務人即本案原告
      高清和應負擔之執行費為四十七萬六千二百八十六元，另
      原告高清和財產經三度拍賣始行拍定，每次拍賣之登報費
      為二千四百元，共計為七千二百元，均有收據可憑。又系
      爭債權憑證所載執行費用中，原告高清和所應負擔部分為
      四十萬九千四百三十九元，其雖對此提出異議，惟最高法
      院業以九十九年度台抗字第九○六號裁定確定，則本院九
      十五年度執字第五四六五號執行事件對執行費用之核定，
      即系爭分配表次序三、二之執行費用，自屬適法。
（三）又本案執行事件之債務人，均係高坤之繼承人，除本件原
      告外，其中債務人高清標、吳高美蓉，連同原告高清和繼
      承高林月裡債務部分，均願提前以現款清償，而均由原告
      之訴訟代理人吳文鉅出面，其現反否認債務之存，前後矛
      盾。且原告高水汀部分係分兩度執行，關於其第一次拍賣
      所為之分配表，其並未異議，而系爭分配表表二部分，乃
      針對其第一次拍賣之不足額而來，其於本案主張債務不存
      在，亦屬反覆。況依最高法院七十年度台上字第三四四三
      號判意旨，分配表異議之訴，僅以對分配所列金額計算，
      及分配表之次序有不同為限…若對分配表所列之債權主張
      不存在，應另行提起確認之訴，非提起分配表異議之訴所
      能救濟。本件亦無強制執行法第十四條所規定之異議事由
      ，而原告所提異議之訴之標的，與系爭分配表所列金額之
      計算及分配次序無關，其請求剔除者為被告黃阿奎憑卷所
      附之執行名義，請求強制執行之金額全部，亦即對系爭分
      配表所列之債權主張不存在，自非提起分配表異議之訴所
      能救濟。
（四）綜上，被告黃阿奎求爰為判決：原告之訴駁回。
三、被告台北市稅捐稽徵處信義分處辯稱：
（一）原告高清和欠繳九十四年至九十八年地價稅合計一十四萬
      一千九百二十七元，被告台北市稅捐稽徵處信義分處依強
      制執行法第三十二條規定，於九十八年六月五日以北市稅
      信義丙字第09831655600號函檢送欠稅明細表函請例入債
      分配，嗣於拍賣期間，因債權金額異動，其陸續發函更正
      參與分配金額，是以其皆以書面之方式向本院民事執行處
      聲明參與分配。
（二）依台灣地區土地房屋強制執行取繫要點第四點，稅捐稽徵
      機關接獲地政事務所函復執行機關之副本後，應查明債務
      人所有應納而未納之各種欠稅及工程受益費，於十日內將
      欠稅稅費總額開列明細表「函請」執行機關准予參與分配
      ，其已移送執行機關執行者並應於表內註明移案書日期字
      號，以便併案執行。被告台北市稅捐稽徵處信義分處現行
      聲請參與分配相關附表，係配合本院民事執行處九十六年
      十月八日北法院錦九六執科己字第四四號函辦理。是其以
      公文書格式聲明參與分配，於法有據，程序並無不合。原
      告之主張應不足採。
（三）綜上，被告台北市稅捐稽徵處信義分處爰求為判決：原告
      之訴駁回。
四、首查：
（一）被告黃阿奎以系爭確定判決為執行名義，向本院民事執行
      處聲請強制執行，經本院執行處受理而以九十年度執丑字
      第一三一四四號強制執行事件執行，經執行後，就交還土
      地部分，已於九十四年九月二日執行完畢，其餘債務人即
      原告應給付債權人即被告黃阿奎之一百六十七萬五千三百
      十九元與利息及原告應按年給付之三十五萬四千四百四十
      點五元，與訴訟費用等金錢債權全未受償，本院執行處遂
      依據強制執行法二十七條規定發給九十四年九月二十三日
      本院錦九十執丑字第一三一四四號債權憑證予被告。
（二）被告黃阿奎後於九十五年一月十六日就上開金錢債權尚未
      受償部分，以系爭確定判決與上開一三一四四號債權憑證
      為執行名義，聲請對包括原告在內之債務人聲請強制執行
      ，經本院以九十五年執字五四六四號強制執行事件受理並
      為強制執行程序。而於上開執行程序，被告台北市稅損稽
      徵處信義分處於九十五年二月二十日發函本院民事執行處
      ，請求依稅捐稽徵法第六條規定，優先分配債務人即原告
      所欠繳地價稅，後經本院依據執行結果於九十九年十月十
      九日作成系爭分配表等情事，原告已經於同年十一月十日
      具狀並於同年月十二日當場向本院民事執行處聲明異議，
      後於同年月二十二日向本院提起本件分配表異議之訴。
    以上情事，為兩造所不爭執，並有原告所提出之系爭判決及
    其歷審判決（原證二至六）、被告黃阿奎再予執行聲請狀（
    原證七）、系爭分配表（原證一）各一份影本為證，並經本
    院調卷九十五年度執字第五四六五號執行卷宗，查證屬實，
    先予確認。
五、次按當事人或利害關係人，對於執行法院強制執行之命令，
    或對於執行法官、書記官、執達員實施強制執行之方法，強
    制執行時應遵守之程序，或其他侵害利益之情事，得於強制
    執行程序終結前，為聲請或聲明異議；債務人對於債權人依
    第四條之二規定聲請強制執行，如主張非執行名義效力所及
    者，得於強制執行程序終結前，向執行法院對債權人提起異
    議之訴，強制執行法第十二條第一項、第十四條之一第一項
    分別定有明文。又按債權人或債務人對分配表所載各債權人
    之「債權」或「分配金額」有不同意，經聲明異議而未終結
    者，為異議之債權人或債務人，得向執行法院對為反對陳述
    之債權人或債務人提起分配表異議之訴，此觀強制執行法第
    三十九條第一項、第四十一條第一項前段規定甚明。故就法
    律設計之本旨觀察，分配表異議之訴，應以債權人對執行名
    義效力所及之債務人，聲請強制執行之有效執行為前提，並
    就「債權」或「分配金額」有爭執，始有適用。而在無執行
    名義而為執行之情形，其執行行為本屬無效，利用聲明異議
    之方式撤銷執行程序已足。本於上述說明，原告主張無執行
    名義然執行法院仍為執行並作成系爭分配表，屬違法之強制
    執行等情，經核原告前揭主張，應屬對於無執行名義而為執
    行程序而為反對，原告依據同法第四十一條第一項前段提起
    本件分配表異議之訴，顯有違誤。
六、此外，原告主張系爭分配表表一次序六、表二次序一所分配
    者，乃被告黃阿奎請求原告給付相當於租金之不當得利及損
    害金，其請求權時效為五年，因原告係於八十九年十月十八
    日收到前開八十九年度重上更一字第十六號民事判決，上訴
    期間屆滿日為八十九年十一月七日，系爭判決應於是日確定
    ，而被告黃阿奎卻於九十五年一月十六日方聲請強制執行，
    顯已罹於時效，原告亦得拒於履行等語，惟按消滅時效，因
    開始執行行為或聲請強制執行而中斷，自中斷之事由終止時
    ，重行起算，民法第一百二十九條第二項第五款、第一百三
    十七條第一項有明文規定。查被告黃阿奎前已就上開金錢債
    權聲請本院為強制執行，即本院九十年度執丑字第一三一四
    四號強制執行程序，後就金錢債權部分因未受償而由本院執
    行處遂依據強制執行法二十七條規定發給九十四年九月二十
    三日本院錦九十執丑字第一三一四四號債權憑證予被告，依
    據上述法文之規定，被告黃阿奎之上開金錢債權請求權業因
    上開一三一四四號執行程序而中斷，於執行程序於九十四年
    間終結後，其請求權時效重行起算，而被告黃阿奎即於九十
    五年一月十六日聲請強制執行即上開五四六五號執行程序，
    應無原告所主張之前揭時效消滅之情事，經核亦與強制執行
    法第四十一條第二項、第十四條第一項之規定不符，併予指
    明。
七、至被告台北市稅捐稽徵處信義分局聲明參與分配，其書狀是
    否符合法定程式，是否得以認定已經依強制執行法第三十四
    條之一之規定聲明參與分配，亦屬執行法院於程序上之認定
    ，債務人即原告果認執行時有違反應遵守程序，依據前揭說
    明，亦應於執行程序中聲明異議，非提起本件分配表異議之
    訴所得以救濟。
八、綜上所述，原告前揭主張，難謂於法有據，其提起本件分配
    表異議之訴，請求系爭分配表應變更如其前揭聲明所示，為
    無理由，應予駁回。又本案事證已臻明確，兩造其餘主張與
    攻擊防禦方法，經核均與本案判決結果無影響，爰不一一審
    酌，附此說明。
據上論結，本件原告之訴為無理由，依民事訴訟法第七十八條，
判決如主文。
中    華    民    國   100    年    1     月    28    日
                  民事第四庭    法  官  匡偉
以上正本係照原本作成。
如對本判決上訴，須於判決送達後二十日內向本院提出上訴狀。
中    華    民    國   100    年    1     月    28    日
                                書記官  巫玉媛